臺灣高等法院刑事裁定
111年度毒抗字第721號
抗  告  人
即  被  告  叢慧玲


                    （現於法務部○○○○○○○○○○強制戒治中）
上列抗告人即被告因違反毒品危害防制條例案件，不服臺灣新北
地方法院111年度毒聲字第739號，中華民國111年6月30日裁定（
聲請案號：臺灣新北地方檢察署111年度毒偵緝字第1106號、111
年度聲戒字第130號），提起抗告，本院裁定如下：
    主  文
抗告駁回。
    理  由
一、原裁定意旨略以：抗告人即被告甲○○（下稱被告）前因施用
    第一級、第二級毒品，經原審法院以109年度毒聲字第498號
    裁定送勒戒處所觀察、勒戒，由法務部○○○○○○○○○○○○○○○○○○
    ○○）附設勒戒處所依民國110年3月26日新修正實施之「有無
    繼續施用毒品傾向評估標準評分說明手冊」及「有無繼續施
    用毒品傾向評估標準紀錄表」，就「前科紀錄與行為表現」
    、「臨床評估」、「社會穩定度」等項目為評估後，認被告
    有繼續施用毒品傾向等節，有原審法院上開裁定書、臺北女
    子看守所111年6月21日北女所衛字第11161005590號函暨所
    附有無繼續施用毒品傾向證明書及評估標準紀錄表等在卷可
    佐，堪認被告確有繼續施用毒品傾向，自應裁定令入戒治處
    所強制戒治，檢察官聲請洵屬有據，應予准許，依毒品危害
    防制條例第20條第2項後段，裁定被告令入戒治處所強制戒
    治，其期間為6個月以上，至無繼續強制戒治之必要為止，
    但最長不得逾1年等語。
二、抗告意旨略以：
(一)被告有心想改過自新、遠離毒品，若因前科及心理醫師短暫
    相處之判斷評分，實為不公，可以不要那麼快2次心理醫師
    就結束了嗎？被告這次是真心悔悟，但因身上之不舒服還未
    康復（包括心靈）而認定被告有繼續施用毒品傾向，實為不
    公，對於部分之人來說，是需要時間去緩和的，當被告清醒
    再加上上課之後，已因時間而當頭棒喝，卻已來不及。若因
    前科多而判戒治實為不公，因無前科而早早放人更為不公，
    蓋幾乎每個無前科者，出去再犯率不是比前科多的人更多嗎
    ？反而更應給前科多（但要真心悔改）之人重新做人機會才
    對。
(二)被告入所執行觀察、勒戒前，都自己1人輪流前往礁溪與樹
    林照料三高之母及癌末之夫，入所至今，丈夫每周都前來訴
    說母親近況，年邁之母一直詢問被告何時才可出所，被告抱
    有改過之心，後面還要執行1年刑期，想早去早回，而今111
    年7月5日收到戒治裁定正本，若戒治期間家中發生變故，叫
    被告情何以堪，為此請求撤銷原裁定，再給被告1次機會，
    被告在勒戒及1年刑期之後，定會在列管期間主動報到採尿
    云。
三、按「犯第10條之罪者，檢察官應聲請法院裁定，或少年法院
    （地方法院少年法庭）應先裁定，令被告或少年入勒戒處所
    觀察、勒戒，其期間不得逾2月」、「觀察、勒戒後，檢察
    官或少年法院（地方法院少年法庭）依據勒戒處所之陳報，
    認受觀察、勒戒人無繼續施用毒品傾向者，應即釋放，並為
    不起訴之處分或不付審理之裁定；認受觀察、勒戒人有繼續
    施用毒品傾向者，檢察官應聲請法院裁定或由少年法院（地
    方法院少年法庭）裁定令入戒治處所強制戒治，其期間為6
    個月以上，至無繼續強制戒治之必要為止。但最長不得逾1
    年」、「依前項規定為觀察、勒戒或強制戒治執行完畢釋放
    後，3年後再犯第10條之罪者，適用前2項之規定」，毒品危
    害防制條例第20條第1項、第2項、第3項分別定有明文。
四、本院之判斷　　
(一)按有無繼續施用毒品傾向之評估標準，並非完全以受觀察、
    勒戒人勒戒後之結果為準，勒戒前之各種情況，仍應作為評
    估之依據。又關於有無繼續施用毒品傾向之評估標準，法務
    部於110年3月26日以法矯字第11006001760號函修正頒布「
    有無繼續施用毒品傾向評估標準紀錄表」、「有無繼續施用
    毒品傾向評估標準評分說明手冊」，上開評分說明手冊已載
    明判定之原則：「受觀察勒戒人入所後，經過2週時間的觀
    察、勒戒，由處所及醫療人員依據其各項紀錄、資料及觀察
    勒戒期間之行為表現，加以評分。在勒戒人入所4至6週後，
    可再做一次評估以做必要之評分修正。每一大項皆有靜態因
    子與動態因子。先以靜態因子分數評分，靜態因子分數總分
    在60分（含）以上為『有繼續施用毒品傾向』；60分以下，與
    動態因子分數相加，如果總分在60分（含）以上，為『有繼
    續施用毒品傾向』」。是被告有無「繼續施用毒品傾向」，
    係依具體個案之臨床實務及相關事證等情綜合判定，有相當
    之專業依據及標準，且涉及專門醫學，衡酌強制戒治之目的
    ，係為協助施用毒品者戒斷毒品之心癮及身癮所為之一種保
    安處分類型，而該評估標準係將與判斷有無繼續施用傾向之
    相關因素加以列舉及量化，適用於每一位受觀察、勒戒處分
    之人，具一致性、普遍性、客觀性，倘其評估由形式上觀察
    ，無擅斷或濫權等明顯不當之情事，法院宜予尊重。
(二)被告前因施用第一級、第二級毒品案件，經原審法院以109
    年度毒聲字第498號裁定應送勒戒處所觀察、勒戒（嗣經本
    院以109年度毒抗字第344號裁定抗告駁回確定）後，自111
    年5月21日起入臺北女子看守所附設勒戒處所執行觀察、勒
    戒，經臺北女子看守所附設勒戒處所醫療人員評分結果，認
    ：
　1.前科紀錄與行為表現部分合計為33分：(1)靜態因子分數：①
    毒品犯罪相關司法紀錄為「有，8筆」，計10分；②首次毒品
    犯罪年齡為「20歲以下」，計10分；③其他犯罪相關紀錄為
    「有，4筆」，計8分；④入所時尿液毒品檢驗為「一種毒品
    反應」，計5分，以上合計為33分。(2)動態因子分數：所內
    行為表現（重度違規、輕中度違規、持續於所內抽菸均無）
    ，計0分。
  2.臨床評估部分合計為26分：(1)靜態因子分數：物質使用行
    為中①多重毒品濫用為「有，種類：海洛因、安非他命」，
    計10分；②合法物質濫用為「有，種類：菸」，計2分；③使
    用方式為「無注射使用」，計0分；④使用年數為「超過1年
    」，計10分，以上合計為22分。(2)動態因子分數：①精神疾
    病共病（含反社會人格）為「無」，計0分；②臨床綜合評估
    （含病識感、動機、態度、就醫意願）為「中度」，計4分
    。
  3.社會穩定度部分合計為5分：(1)靜態因子分數：①工作為「
    全職工作」，計0分；②家庭中家人藥物濫用為「有」，計5
    分。(2)動態因子分數：①入所後家人是否訪視為「有，1次
    」，計0分；②出所後是否與家人同住為「是」，計0分（後3
    項家庭因素上限為5分）。
  4.以上1.至3.合計共64分，綜合判斷為「有繼續施用毒品傾向
    」，此觀臺北女子看守所111年6月21日女北所衛字第111610
    05590號函所檢附111年6月20日「法務部○○○○○○○○○○附設勒
    戒處所有無繼續施用毒品傾向證明書」及111年6月9日評估
    之「有無繼續施用毒品傾向評估標準紀錄表」等自明。而上
    開綜合判斷結果，係該所相關專業知識經驗人士，在被告觀
    察、勒戒期間，於依本職學識就被告之前科紀錄與行為表現
    、臨床評估、社會穩定度等因素所為之綜合判斷，具有科學
    驗證所得之結論，自得憑以判斷被告有無繼續施用毒品傾向
    之證明。
(三)又毒品危害防制條例規定強制戒治之目的，既係針對因施用
    毒品成癮者，此處尚非僅指身癮者，心癮者尤其為甚，其難
    以戒絕斷癮，致再犯率偏高，故有持續收容於戒治處所施以
    強制戒治之必要，是該條例第20條第2項關於強制戒治之規
    定，係屬強制規定，只要觀察、勒戒後，經評定受觀察、勒
    戒人有繼續施用毒品傾向者，檢察官即應聲請法院裁定受觀
    察、勒戒者令入戒治處所強制戒治，其中並無任何例外規定
    。查被告既有施用第一級毒品海洛因、第二級毒品甲基安非
    他命行為，經原審法院以109年度毒聲字第498號裁定應送勒
    戒處所觀察、勒戒（嗣經本院以109年度毒抗字第344號裁定
    抗告駁回確定）後，復經臺北女子看守所附設勒戒處所專業
    評估為「有繼續施用毒品傾向」，無法戒斷毒癮，自有依法
    再施以強制戒治之必要，是原審裁定被告令入戒治處所強制
    戒治，顯屬有據。
(四)被告雖執上情提起抗告，然查：
　1.按法務部新修正之「有無繼續施用毒品傾向評估標準」，已
    就「前科紀錄與行為表現」之「毒品犯罪相關司法紀錄」計
    分方式修正為每筆（次）5分，總分上限為10分；「其他犯
    罪相關紀錄」計分方式修正為每筆（次）2分，總分上限為1
    0分，目的即係衡量在3年「定期治療」之新模式下，一概如
    舊制無限制地以前案紀錄累加受觀察、勒戒人之分數，將使
    理應更為重要之臨床評估等因子之重要性被稀釋，亦不利於
    鼓勵受觀察、勒戒人積極參與觀察、勒戒之機構內處遇。然
    以前案紀錄作為衡量受觀察、勒戒人有無繼續施用毒品傾向
    之靜態因子之一，仍有正當合理關連性，如過往毒品或其他
    犯罪紀錄較多者，其無視毒品、刑法等相關刑事禁誡規定而
    犯罪，應可作為其對刑罰反應力較為薄弱之象徵，經觀察、
    勒戒後，若未能澈底戒除毒癮，再繼續施用毒品之可能性自
    然較高，因此上開評估標準方會將受觀察、勒戒人之前科紀
    錄列入評分項目之一，並非為再度懲罰有前案紀錄之人而為
    此規定。是抗告意旨(一)主張：若因前科多而判戒治實為不
    公，因無前科而早早放人更為不公，蓋幾乎每個無前科者，
    出去再犯率不是比前科多的人更多嗎？反而更應給前科多（
    但要真心悔改）之人重新做人機會才對云云，自屬無據。
　2.抗告意旨(一)雖又主張：心理醫師2次短暫相處判斷評分，
    實為不公，其係真心悔悟，但因身上之不舒服還未康復（包
    括心靈），是需要時間去緩和的云云。惟被告係自111年5月
    21日起入臺北女子看守所附設勒戒處所執行觀察、勒戒，本
    案評估被告有無繼續施用毒品傾向之時間則為「111年6月9
    日」，此觀卷附「有無繼續施用毒品傾向評估標準紀錄表」
    自明，二者業已相距約20日，顯已有相當時間間隔。再者，
    上開有無繼續施用毒品傾向評估標準各大項及細項之得分標
    準，係由法務部邀集衛生福利部及專家學者、相關機關研商
    所得，並製有「有無繼續施用毒品傾向評估標準評分說明手
    冊」予以詳細規定，供專業醫師為客觀且一致之評估，已可
    避免摻雜個人好惡或流於恣意擅斷之情形；此等評估乃細分
    為「前科紀錄與行為表現」、「臨床評估」、「社會穩定度
    」，並區分為「靜態因子」、「動態因子」等具體項目而以
    評分方式為之，應可免於抽象、主觀之弊，並得通過科學檢
    驗之要求，尚無從因被告主觀上質疑心理醫師僅2次短暫相
    處而為判斷，即認臺北女子看守所附設勒戒處所醫療人員所
    為上開綜合判斷結果違法或不當。是此部分抗告意旨所陳，
    亦難認有據。
  3.至被告之家庭狀況及其是否有另案待執行，均非審酌被告有
    無繼續施用毒品傾向，要否裁定入戒治處所強制戒治之事由
    。抗告意旨(二)所指，難認原裁定有何違法或不當，無從執
    為撤銷原裁定之理由。
五、綜上，原審依憑臺北女子看守所111年6月21日女北所衛字第
    11161005590號函所檢附111年6月20日「法務部○○○○○○○○○○
    附設勒戒處所有無繼續施用毒品傾向證明書」及111年6月9
    日評估之「有無繼續施用毒品傾向評估標準紀錄表」，認被
    告經觀察、勒戒後，仍有繼續施用毒品傾向，檢察官聲請為
    正當，依毒品危害防制條例第20條第2項規定，裁定被告令
    入戒治處所強制戒治，其期間為6個月以上，至無繼續強制
    戒治之必要為止，但最長不得逾1年，經核並無違誤。被告
    執前詞提起抗告，指摘原裁定不當，為無理由，應予駁回。
據上論斷，應依刑事訴訟法第412條，裁定如主文。
中　　華　　民　　國　　111 　年　　8 　　月　　29　　日
                  刑事第十八庭  審判長法  官  何俏美
                                      法  官  葉乃瑋
                                      法  官  黃紹紘
以上正本證明與原本無異。
不得再抗告。
                                      書記官  顏淑華
中　　華　　民　　國　　111 　年　　8 　　月　　31　　日